---
title: "Análise de internações de crianças por asma no Paraná"
subtitle: "Séries Temporais - DES - UEM"
author: "Arthur Rocha"
date: "`r Sys.Date()`"
output:
  prettydoc::html_pretty:
    theme: leonids
    highlight: github
---

## Introdução

Esse trabalho foi feito com objetivo de ser uma avaliação parcial da segunda parte do conteúdo da disciplina de séries temporais, ministrada pela Prof. Dra. Eniuce Menezes de Souza.
Tratam-se de dados retirados do DATASUS referentes a casos de internação por asma no Paraná de crianças com até 10 anos de idade.



## Leitura dos dados e manipulação

```{r message=FALSE, warning=FALSE}
#Pacotes
library(data.table) #Leitura de dados
library(dplyr)      #Manipulação
library(forecast)   #Séries temporais
library(astsa)      #Séries temporais
library(highcharter)#Gráficos interativos
library(ggplot2)    #Gráficos

## Dados brutos
dados_int_pr=fread("C:\\Users\\ASUS\\Desktop\\Uem\\4 ano\\Séries Temporais\\Trabalho\\intern_asma_pr_97_2017.csv",
                   encoding = "UTF-8")

## Série completa
dados_int_pr %>%
  group_by(idade_cat , ano, mes)%>%
  summarise(n=n()) %>%
  filter(idade_cat=="Infância") %>%
  as.data.frame()%>%
  select(n) -> serie.comp

## Série de "treinamento"
serie.comp[- c(226:237),1] %>%
  ts(start = 1998,frequency = 12) -> serie

## Série de teste (12 meses finais)
serie.comp[226:237,1]%>%
ts(start = c(2016,10),frequency = 12) -> teste

```

## Série temporal

É visível uma tendência negativa e uma variância não constante na série
```{r}
hchart(serie)%>%
  hc_add_theme(hc_theme_538(colors = c('orange', 'green', 'blue')))
```

Diferenciando a série uma vez é possível retirar a tendência, mas fica evidente a inconstância da variância. Logo, é preciso aplicar uma transformação na série.
```{r}
serie %>%
  diff() %>%
  hchart()%>%
  hc_add_theme(hc_theme_538(colors = c('orange', 'green', 'blue')))
```

Vê-se que parece razoável assumir uma variância constante após a transformação.
```{r}
serie %>%
  log() %>%
  diff() %>%
  hchart()%>%
  hc_add_theme(hc_theme_538(colors = c('orange', 'green', 'blue'))) %>%
  hc_add_series(diff(log(serie),differences = 2))
```

Observando a FAC e FACp, é visível que existe uma sazonalidade na parte modelável por médias móveis.
```{r message=FALSE, warning=FALSE}
serie %>%
  log() %>%
  diff() %>%
  acf2(max.lag = 48)
```



## Modelagem

Como visto anteriormente, existe evidência de tendência, sazonalidade e variância não constante. Resolvidas as questões de tendência e variância por diferenciação e transformação log, faremos a identificação do modelo por partes, modelando primeiro a sazonalidade e depois os termos de médias móveis e autorregressivos.


- Modelo mais simples, considerando apenas a sazonalidade na parte de médias móveis.

Nota-se que o modelo não ficou bem ajustado pelas funções de autocorrelação e autocorrelaçã parcial. Dando indícios de que precisa de um parâmetro de médias móveis.
```{r message=FALSE, warning=FALSE,fig.height=12, fig.width=15}
serie.log= log(serie)

modelo1 = sarima(serie.log,p = 0,d=1,q=0,P=0,D = 1,Q = 1,S = 12)

modelo1$fit$residuals %>%
acf2()

```

- Incrementando o modelo

É possível ver que "sobram" autocorrelações aparentemente significantes, sendo que há indicatívos de que um termo de médias móveis é necessário dado o comportamento da FAC e FACp(decaimento exponencial), logo vamos adicioná-lo.

O modelo se apresentou melhor, mas não passando no critério de Ljung-Box.

```{r message=FALSE, warning=FALSE,fig.height=12, fig.width=15}
(modelo2 = sarima(serie.log,p = 0,d=1,q=1,P=0,D = 1,Q = 1,S = 12))

modelo2$fit$residuals %>%
acf2()

```

Adicionando um termo autorregressivo o problema foi resolvido.

```{r message=FALSE, warning=FALSE,fig.height=12, fig.width=15}
(modelo3 = sarima(serie.log,p = 1,d=1,q=1,P=0,D = 1,Q = 1,S = 12))

modelo3$fit$residuals %>%
acf2()

```


- Modelo de suavização exponencial

A partir do comando `ets` do pacote `forecast`, chegou-se ao melhor modelo de suvização exponencial, com erro e sazonalidade multiplicativos e tendência aditiva.

```{r message=FALSE, warning=FALSE}
(modelo.ets = ets(serie))

```



- Modelo da função `auto.arima`

O pacote `forecast` também conta com a função `auto.arima`, que tenta achar qual o melhor modelo das classes arima / sarima para se ajustar à série. No caso, ajustou um ARIMA(2,1,3)(1,0,0)[12]. Esse modelo não teve os melhores resíduos, não passando no teste de Ljung-Box

```{r message=FALSE, warning=FALSE,fig.height=12, fig.width=15}
(modelo.auto = auto.arima(serie.log))

modelo.auto = sarima(serie,2,1,3,1,0,0,12) #Só para soltar o diagnóstico

modelo.auto$fit$residuals %>%
acf2()

```


## Previsão

Aqui são expostos os resultados das previsões dos modelos escolhidos.

- Modelo Sarima (1,1,1)(0,1,1)

```{r message=FALSE, warning=FALSE}
Arima(serie,order = c(1,1,1),seasonal = c(0,1,1),lambda = 0)%>%
forecast(h=12) -> mae.dina

hchart(mae.dina) %>%
  hc_add_series(teste,type = "scatter")%>%
  hc_add_theme(hc_theme_538(colors=c("orange",rgb(.1,.2,.2,.4),rgb(.2,.2,.2,.4),rgb(.1,.2,.2,.4))))
```


- Modelo de suavização exponencial

```{r message=FALSE, warning=FALSE}
mae.dina2 = forecast(modelo.ets,h=12)

hchart(mae.dina2) %>%
  hc_add_series(teste,type = "scatter")%>%
    hc_add_theme(hc_theme_538(colors=c("orange",rgb(.1,.2,.2,.4),
                                      rgb(.2,.2,.2,.4),rgb(.1,.2,.2,.4))))
```


- Modelo auto.arima

```{r message=FALSE, warning=FALSE}
Arima(serie,order = c(2,1,3),seasonal = c(1,0,0),lambda = 0)%>%
forecast(h=12) -> mae.dina3

hchart(mae.dina3) %>%
  hc_add_series(teste,type = "scatter")%>%
  hc_add_theme(hc_theme_538(colors=c("orange",rgb(.1,.2,.2,.4),
                                      rgb(.2,.2,.2,.4),rgb(.1,.2,.2,.4))))
```



- Todos juntos

```{r}
hchart(mae.dina,type="line")%>%
  hc_add_series(mae.dina2,type="line")%>%
  hc_add_series(mae.dina3,type="line")%>%
  hc_add_series(teste,type = "scatter")%>%
  hc_add_theme(hc_theme_538())
```



## Comparação entre modelos

As comparações entre os modelos serão feitos a partir das medições de erro e U de Theil.

```{r message=FALSE, warning=FALSE}
library(DescTools)

data.frame(modelo=c("Modelo teste","Modelo ets","Modelo auto"),
           U_Theil = c(TheilU(as.numeric(teste),
                              as.numeric(mae.dina$mean)),
                       TheilU(as.numeric(teste),
                              as.numeric(mae.dina2$mean)),
                       TheilU(as.numeric(teste),
                              as.numeric(mae.dina3$mean))
                       )
           ) %>%
  cbind(rbind(accuracy(mae.dina,teste)[2,],
      accuracy(mae.dina2,teste)[2,],
      accuracy(mae.dina3,teste)[2,]))%>%
  knitr::kable()


```



